【裁判字號】    88,重訴,14
【裁判日期】    900312
【裁判案由】    損害賠償等
【裁判全文】
臺灣高等法院臺中分院民事裁定  八十八年度重訴字第一四號
      原      告  頂順實業股份有限公司
                              .
      法定代理人  甲○○      住台北市○○○路五０二號二樓之一
      訴訟代理人  紀雅惠律師
      複  代理人  黃英傑律師
      被      告  乙○○      .
      訴訟代理人  黃呈利律師
右當事人間因請求損害賠償等事件，原告提起刑事附帶民事訴訟，經本院刑事庭裁定
移送民事庭（八十七年度附民字第八二號），本院裁定如左︰
      主      文
原告之訴駁回。
訴訟費用由原告負擔。
      理      由
一、按因犯罪而受損害之人，於刑事訴訟程序得附帶提起民事訴訟，對於被告及依民
    法負賠償責任之人，請求回復其損害，刑事訴訟法第四百八十七條第一項固定有
    明文，但限於起訴之犯罪事實侵害個人私權致生損害者，始得提起之，否則縱令
    得依其他事由，提起民事訴訟，亦不得於刑事訴訟程序附帶為此請求。若刑事訴
    訟未經提起公訴或自訴，而對於應負賠償責任之人提起附帶民事訴訟，刑事法院
    即應以其訴為不合法，依同法第五百零二條第一項規定，以判決駁回之。倘刑事
    法院不為駁回，而誤以裁定移送民事法院，民事法院仍應以原告之訴為不合法，
    適用民事訴訟法第二百四十九條第一項第六款規定駁回之（最高法院八十四年度
    台抗字第四三九號、八十四年度台抗字第五九三號判決意旨可資參照）。又所謂
    信託行為，係指委託人授與受託人超過經濟目的之權利而僅許可其於經濟目的範
    圍內行使權利之法律行為而言，就外部關係言，受託人固有行使超過委託人所授
    與之權利，就委託人與受託人之內部關係言，受託人仍應受委託人所授與權利範
    圍之限制。然除非受託人有違反信託行為，例如將受託物出賣或處分，或為其他
    減損受託物價值之行為，應成立背信罪外，否則僅單純否認有信託契約存在，或
    於信託契約終止後，不將受託物返還，應只係民法債務不履行問題，要與背信罪
    無涉。且債務人僅有依債務本旨，向債權人或其他有受領權人為清償之義務，並
    無依債權人片面之指示，向第三人為清償之義務，故信託人終止信託關係後，委
    託人僅負返還信託物於信託人之義務，並無依信託人之指示將信託物交付第三人
    或將信託物所有權移轉登記於第三人之義務（最高法院八十五年度台上字第二一
    ０四號、八十四年度台上字第二九二六號亦著有判決為佐）。
二、本件原告起訴主張：按因犯罪而受損害之人，於刑事訴訟程序得附帶提起民事訴
    訟，請求回復其損害，刑事訴訟法第四百八十七條第一項定有明文。而損害賠償
    之目的，在於填補所生之損害，其應回復原狀者，並非原來狀態，而係應有狀態
    ，應將損害事故發生後之變動情況考慮在內（參照最高法院七十六年度台上字第
    四三八號判決意旨）。查原告於民國七十八年十一月二十五日購買坐落台中縣梧
    棲鎮○○段第八八五地號、田、面積０．一四五五公頃，及同段八八六地號、田
    、面積０．一九八四公頃兩筆土地（下稱系爭土地），並信託登記於被告乙○○
    名下，嗣原告於八十四年六月四日以存證信函表示終止兩造間信託關係，請求被
    告返還系爭土地時，被告竟違反信託之任務，以真正所有權人自居，而拒絕返還
    ，並為訴外人高樹杉設定最高限額新台幣（下同）一千二百萬元之抵押權，此等
    犯罪事實業經本院刑事庭以背信罪判決確定。既然被告拒絕返還系爭土地乙節亦
    屬犯罪事實之內容，原告因此一犯罪行為而受有損害，自得依前開判決意旨之說
    明，請求被告回復損害發生前之應有狀態，然因系爭土地所有權本係原告所有，
    其所須回復之應有狀態，即為應將系爭土地所有權移轉登記於原告或原告所指定
    之人，而交付原告管領，故爰依侵權行為請求被告將系爭土地全部移轉所有權登
    記於原告名下，並交付原告管領等語。
三、經查，本件被告經刑事判決宣告有罪部分係以：被告明知系爭土地係信託登記在
    其名下，竟意圖為自己不法之利益，經原告於八十四年六月五日以存證信函請求
    交還系爭土地，被告拒不返還，並未經信託人即原告之同意，於八十六年二月四
    日為高樹杉設定最高限額抵押權一千二百萬元，而為違背其任務之行為，致生損
    害於原告之利益等事實，係犯背信罪，此有調閱之本院八十七年度上易字第三一
    號刑事卷宗全部（含臺灣臺中地方法院檢察署八十五年度偵字第一七四四０號、
    八十六年度偵續字第二九號偵查卷宗、臺灣臺中地方法院八十六年度易字第五０
    四八號及本院八十七年度上易字第三一號刑事卷宗）可稽。而前開犯罪事實，係
    就被告未經信託人即原告之同意，擅自為第三人高樹杉設定最高限額抵押權，為
    違背其任務之行為，致生損害於原告之利益部分為認定。然就兩造間已終止信託
    關係，被告迄未返還系爭土地乙節，並未經刑事庭就此部分單獨認定已有犯罪事
    實而論罪科刑，自不屬本件被告被訴犯罪事實之範圍，就此部分，原告於刑事程
    序中提起本件附帶民事訴訟，已難認為合法。復觀受託人如僅單純否認有信託契
    約存在，或於信託契約終止後，不將受託物返還，應只係民法債務不履行問題，
    要與背信罪無涉，已如前開判決意旨之說明，本件被告縱未於信託關係終止後返
    還系爭土地，亦僅涉及民法債務不履行之範疇，原告主張此部分同屬背信罪之犯
    罪行為，要無足採。至原告所稱損害賠償之目的，在於填補所生之損害，其應回
    復原狀者，並非原來狀態，而係應有狀態，應將損害事故發生後之變動情況考慮
    在內。惟此乃適用於侵權行為發生後，因物價或有波動，則於請求金錢賠償時，
    其價格應以請求或起訴時為準，方能確實填補被害人之損害，尚與本件原告所主
    張之情形有間。況原告上開主張，並非刑事庭所認定被告被訴之犯罪事實，已詳
    如前述，本件自無所謂回復應有狀態之問題。參以信託人於終止信託關係後，委
    託人僅負返還信託物於信託人之義務，並無依信託人之指示將信託物交付第三人
    或將信託物所有權移轉登記於第三人之義務，業經前開判決所闡明，執是，原告
    所稱應回復將系爭土地移轉登記與原告名下，並交原告管領此一應有狀態，顯屬
    無據，附此敘明。綜上所述，原告主張依前揭事由，提起本件附帶民事訴訟，於
    法尚有未合，不應准許。
四、依民事訴訟法第二百四十九條第一項第六款、第九十五條、第七十八條，裁定如
    主文。
中      華      民      國    九十      年      三      月     十二     日
~B1民事第四庭審判長法  官  黃斐君
~B2                法  官  張浴美
~B3                法  官  張鑫城
右為正本係照原本作成。
如不服本裁定應於裁定送達後十日內向本院提出抗告理由狀（須按他造人數附具繕本
），並繳納抗告裁判費新臺幣肆拾伍元及送達用雙掛號郵票拾份（每份拾肆元）。
~B                書記官  劉智文
中      華      民      國    九十      年      三      月     十三     日
                                                                        Ｈ


司法院資訊處製作；財團法人民間司法改革基金會備份。
